最　高　行　政　法　院　判　決
　　　　　　　　　　　　　　　　　　 96年度判字第01674號
上　訴　人　冠今營造有限公司
代　表　人　甲○○
訴訟代理人　簡燦賢　律師
被 上訴 人　花蓮縣政府
代　表　人　乙○○
上列當事人間因政府採購法事件，上訴人對於中華民國95年1月2
4日臺北高等行政法院93年度訴字第3591號判決，提起上訴，本
院判決如下：
    主  文
上訴駁回。
上訴審訴訟費用由上訴人負擔。
    理  由
一、上訴人參與被上訴人所辦理「花蓮縣太昌國民小學校舍新建
    及設施工程」採購招標案，於民國（下同）93年1月15日得
    標，惟未依招標須知第52條規定於7日內訂約，復以系爭工
    程建築執照遲未獲核准，及工程所需大宗材料之市價不斷飆
    漲，遲不開工致使其無力承擔鉅額虧損等為由，而於93年2
    月9日函告被上訴人「恕難履約」。93年3月底，系爭工程建
    築執照業已核發，被上訴人遂以93年4月8日府工公字第0930
    0389342號函撤銷上訴人得標權，並於該函說明三表示：「
    貴公司之行為已屬政府採購法第101條第1項第7款所列情形
    ，貴公司如未於接獲本函通知之次日起20日內，以書面向本
    府提出異議，將依本法第102條第3項將貴公司名稱及相關情
    形刊登政府採購公報」。經上訴人提出異議，被上訴人復以
    93年4月20日府工公字第09300510680號函表示：「…二、本
    府對於旨揭異議之處理結果如下：(一)本標案於93年1月15日
    開標並決標由貴公司得標，貴公司雖已辦理投標資格文件正
    本核對並繳交履約保證金在案，但貴公司卻提出大宗材料漲
    價等理由拒不與本府訂定合約，已屬招標須知第54點第4款
    （未於規定期限內至本機關辦理契約簽定手續，或以任何理
    由放棄承攬者）之情形，本府依招標須知規定撤銷貴公司得
    標權…(二)依本府招標契約第20條第9項規定：『因非可歸責
    於廠商之情形，機關通知廠商部分或全部暫停執行，得補償
    廠商因此而增加之必要費用。但暫停執行期間累計逾6個月
    者，廠商得通知機關終止或解除部分或全部契約』，惟貴公
    司並未與本府完成訂約手續，何來後續有關本府是否取得建
    照及貴公司可否開工等問題，貴公司所敘，顯係搪塞推責之
    辭。(三)貴公司之行為核屬政府採購法第101條第1項第7款所
    列情形，本府將依政府採購法第102條第3項將貴公司名稱及
    相關情形刊登政府採購公報」。上訴人對於刊登政府採購公
    報之處分不服，提起申訴，遭判斷駁回，遂提起本件行政訴
    訟。
二、上訴人於原審起訴意旨略謂：上訴人於得標後即陸續趕製合
    約書及圖冊，並於93年1月中旬起即陸續訂製浪板、貨櫃與
    工程鐵籬施作之準備，然因建築執照遲未獲核准，而遭延宕
    ，且標單項目及部分圖說標示不清亦遲未為被上訴人解決，
    經上訴人催促均未獲置理，足見上訴人實有訂約、履約之誠
    意。此外，因建築執照遲未核准，上訴人遂於同年2月11日
    要求召開協調會，請被上訴人及監造單位應先確認及配合事
    項，俟建築執照取得後而訂約、施作；況工程契約圖說與包
    商估價單項目不符部分，尚需修改，是以上訴人苦候被上訴
    人之指示、更正而未提出契約書。另外，建築執照係93年3
    月23日核發，3月31日取得；惟上訴人遲至93年6月14日至行
    政院公共工程委員會召開爭議協調會時，始知悉被上訴人業
    已取得建築執照之事。依工程慣例，投標注意事項中應註明
    建築執照已否取得，然被上訴人不僅未予註明，甚而遲至得
    標後2個半月方才取得，已嚴重違反工程慣例。且彼時原物
    料價格飛漲，來源取得困難，而被上訴人遲未取得建築執照
    ，上訴人迫於無奈而發函表示恕難履約。又投標之工程預算
    表中各項工作項目單價，僅係上訴人隨意填載，並未按實際
    單價記載，被上訴人實不得執其中鋼筋價格，認定物料價格
    變動不影響上訴人之施作成本，況本件並非上訴人不欲簽約
    ，實是被上訴人始終無法取得建築執照，且對於工程內容之
    變更遲拒辦理，與上訴人爾後能否求償無關，由上可知未能
    訂約、履約實不得歸責於上訴人。為此請判決將申訴審議判
    斷、異議處理結果均撤銷等語。
三、被上訴人則以：按政府採購法為民法承攬之特別法，被上訴
    人辦理公開招標對外公告時，於決標時系爭工程契約即已成
    立生效，此於工程契約範本第1條即已載明。上訴人既未依
    政府採購法及契約規定負履約責任，被上訴人爰依招標須知
    第50點及工程契約第14條第3項第7款規定，除沒收上訴人履
    約保證金，並依政府採購法第101條規定刊登政府採購公報
    ，並無違誤。又上訴人於決標後尚依招標公告及契約規定繳
    交履約保證金，嗣後發現投標時數量估算錯誤，惟單價與現
    行市價相當，則單價縱有調整，當不至於影響總標價額，應
    無價格飆漲之問題。況上訴人與被上訴人於決標後之相關作
    業，均依政府採購案之正常流程辦理，上訴人選擇性指稱被
    上訴人怠未作為致未能履約，並非事實。此外，按工程契約
    作業實務，上訴人如依約履行，於用印後完成開工準備，縱
    被上訴人未能依約於7日內通知上訴人開工，上訴人可依契
    約第20條第9項規定解約，並得要求被上訴人補償。惟上訴
    人僅以建築執照未取得而無法開工，一再拒絕履約，顯係誤
    導事實。縱如上訴人稱因未取得建照而無法開工，惟依工程
    契約第9條第2項第1款規定，上訴人除辦理契約用印作業外
    ，尚有其他事項仍未予辦理，上訴人若依序履行所定事項及
    按指示開工，倘嗣後因未取得建築執照而先行動工，致受有
    行政處分及罰款，或因變更設計所生費用，當由被上訴人負
    責，上訴人不得據以作為主張違約之理由。況本件於申訴審
    議期間，上訴人之代理人亦自認於發現估算錯誤後，即藉故
    不履約，足見未能履約實可歸責於上訴人。至於上訴人指述
    被上訴人於重新招標時所追加之預算，多在補強建物結構，
    但所採購之鋼筋單價仍低於上訴人於招標時所提單價，足證
    上訴人事先對於物價波動已有知悉，並無情事變更原則之適
    用等語，資為抗辯。
四、原審判決駁回上訴人之訴，其理由略以：（一）上訴人主張
    有關工程契約變更未獲被上訴人確認，致無法訂約一節為被
    上訴人所否認，且上訴人於93年2月9日發函被上訴人明示「
    恕難履約」，彼時即已明確表示其拒絕訂約之意思，而其時
    所持之理由為建照未發、物料飆漲等，並未以工程契約變更
    未獲被上訴人確認為由。又93年2月4日之開工前協調會決議
    為「(一)工程契約圖說與包商估價單項目不符部分，請設計單
    位檢討後函文說明。(二)有關申請建築執照問題，請設計單位
    儘速辦理，以利工進。(三)有關施工圍籬範圍，請施工單位與
    學校單位商洽後施作。(四)設計單位專業責任保險，及承包商
    保險部份請於工程開工時一併檢送本府憑辦。(五)依工程投標
    須知第52條規定，請承包商儘速檢送工程契約，以完成訂約
    手續」，該會議決議各項結論均屬相關單位可各自併行之事
    項，並無扞格之處，上訴人稱其未訂約是因各單位未依結論
    辦理配合所致，顯屬無據。再者，被上訴人一方之承辦人為
    公務員，相關招標訂約之手續應依招標須知及相關法令辦理
    ，殊無可能在未按招標圖說訂約前，即逕行變更設計。是以
    ，上訴人主張其未訂約，係因工程契約部分內容應予變更而
    未獲被上訴人辦理所致，其有正當理由云云，自不可採。（
    二）另查，上訴人為營造公司，不論參與公共工程之競標，
    或承作民間營繕工程，均應預先評估個案之市場風險概算盈
    虧，此為商場交易所當然。即原物料之漲跌，乃屬廠商應自
    負虧損或獨享獲利之一種風險，自不得以其事先未預知之物
    料上漲因素，作為不訂約之正當事由。固然建照未能取得，
    或為一項阻礙施工之因素，惟建造執照之取得乃屬工程主辦
    單位之被上訴人所應履行之義務，如發生因建照未核發導致
    停工之事實時，稽之契約範本第20條第9項規定，上訴人自
    可請求因此而增加之必要費用，以資保障。乃上訴人預慮被
    上訴人為公務單位，廠商請款時有困難，其可能難獲保障，
    以此為由拒不訂約，實屬無據，自難認此為正當理由。（三
    ）再查，建造執照之取得乃屬被上訴人所應履行之義務，被
    上訴人未履行其義務致生上訴人之損害時，上訴人可依招標
    須知、契約範本或其他相關法令保障其權利。即被上訴人發
    生可歸責之未履約事由時，其效果為何，悉依有關法令、兩
    造約定以為據，核其性質究非屬一種得標之上訴人履行訂約
    義務之條件，故上訴人以被上訴人未取得建照為由，拒不履
    約，亦非正當理由。至上訴人引以為據之申訴審議機關91年
    7月22日工程技字第09100291800號函釋，其意旨亦稱：「…
    惟本會91年1月2日函頒之『各機關辦理公有建築物作業手冊
    』仍載有『為避免工程爭議及設計變更徒增資源之浪費，機
    關應於取得建造執照後（依據建築法之規定申請免建造執照
    者除外），始得依據工程預算辦理工程招標，如有特殊理由
    ，於取得建造執照前需先行招標者，應述明無慮爭議之理由
    報經上級機關核定後，方得辦理招標。』，惟前開手冊係關
    於機關內部業務處理之一般性規定，並無損於合法廠商依法
    得標之權益，故本案如係就尚未取得建築執照，先行發包而
    論，本標案尚難謂其無效」，實已說明工程招標前取得建照
    可避免爭議及變更設計徒增之浪費，非謂建照之取得須完成
    於工程招標之前，也非指建照之未能儘速取得為得標廠商拒
    不訂約之正當事由，故據此函釋，亦難為有利於上訴人之認
    定。從而，上訴人得標後拒不訂約並無正當理由，已該當政
    府採購法第101條第1項第7款之事由。
五、上訴意旨略以：上訴人雖已發函表示系爭工程恕難履約，然
    嗣後上訴人仍與太昌國小持續協調，並不時詢問被上訴人承
    辦人員何時取得建築執照以便開工，故原判決之認定顯與事
    實不符，其解釋有悖論理與經驗法則。另按行政院公共工程
    委員會91年7月22日工程字第09100291800號函意旨，本件被
    上訴人於辦理系爭工程招標時，並未取得建築執照，亦無特
    殊理由而仍與招標，有違各機關辦理公有建築物作業手冊之
    行政命令，詎原審不察，竟為相反之認定，顯有判決理由與
    事實矛盾及判決不備理由之違法等語。
六、本院查：（一）按「機關辦理採購，發現廠商有下列情形之
    一，應將其事實及理由通知廠商，並附記如未提出異議者，
    將刊登政府採購公報：…七、得標後無正當理由而不訂約者
    。」政府採購法第101條第1項第7款定有明文。又「除招標
    文件另有規定者外，得標廠商應於決標後7日內，按照本機
    關所規定之格式及所需文件，由負責人或委託代理人攜帶印
    鑑至本機關簽訂契約。」「得標廠商於決標後有下列情形之
    一者，撤銷其得標權。…(四)未於規定期限內至本機關辦理契
    約簽訂手續，或以任何理由放棄承攬者。」投標須知第52條
    、第54條第4項亦有明文規定。（二）查原審判決係以上訴
    人發函拒絕訂約所持之理由為建照未發、物料飆漲等，並未
    以工程契約變更未獲被上訴人確認為由拒絕訂約，與上訴人
    於訴訟中之說詞不符，因而認上訴人主張拒絕訂約之理由不
    能成立，並非因上訴人發函拒絕訂約，即認上訴人違反政府
    採購法第101條第1項第7款規定，是上訴人於發函後仍持續
    與太昌國小協調，並不影響原審之認定，其認定並無違經驗
    法則。又原審業已敘明行政院公共工程委員會91年7月22日
    工程技字第09100291800號函，係在說明工程招標前取得建
    照可避免爭議及變更設計徒增之浪費，非謂建照之取得須完
    成於工程招標之前，也非指建照之未能儘速取得為得標廠商
    拒不訂約之正當事由等語，並無判決理由與事實矛盾或不備
    理由之違法。（三）原審就本件相關爭點已詳為審酌並於理
    由內詳為說明，就上訴人主張各點予以詳述其不可採之理由
    ，上訴論旨再予爭執，核屬其一己法律見解之歧異，要難謂
    原判決有違背法令之情形。原審斟酌全辯論意旨及調查證據
    之結果，以原處分及訴願決定均無違誤，因將其均予維持，
    駁回上訴人之訴，核無違誤。上訴論旨，仍執前詞，指摘原
    判決違背法令，求予廢棄，難認有理由，應予駁回。
七、據上論結，本件上訴為無理由，爰依行政訴訟法第255條第1
    項、第98條第1項前段，判決如主文。
中　　華　　民　　國　　96　　年　　9　　 月　　20　　日
                  第一庭審判長法  官　高　啟　燦
                              法  官  黃　璽　君
                              法  官　廖　宏　明
                              法  官　楊　惠　欽
                              法  官　林　樹　埔
以  上  正  本  證  明  與  原  本  無  異
中　　華　　民　　國　　96　　年　　9　　 月　　20　　日
　　　　　　　　　　　　　　　書記官　吳　玫　瑩
